---
title: "TuneBoostTreeBayesian: Bayesian Tuning for Binary Boosted Trees"
author: "TuneBoostTreeBayesian authors"
output: rmarkdown::html_vignette
vignette: >
  %\VignetteIndexEntry{TuneBoostTreeBayesian: Bayesian Tuning for Binary Boosted Trees}
  %\VignetteEngine{knitr::rmarkdown}
  %\VignetteEncoding{UTF-8}
---

```{r, include = FALSE}
knitr::opts_chunk$set(collapse = TRUE, comment = "#>", eval = FALSE)
```

# Introdução

`TuneBoostTreeBayesian` foi desenhado para ajustar modelos binários de árvores boosted em dados tabulares, preservando uma API principal pequena e deslocando detalhes avançados para funções de configuração. O pacote combina validação cruzada estratificada, cache de objetos nativos, early stopping, warm start, PR-AUC otimizado e uma ponte ask/tell com Limbo.

O uso mínimo é:

```{r}
library(TuneBoostTreeBayesian)

resultado <- TuneBoostTree(
  formula = y ~ x1 + x2 + x3,
  data = treino,
  initial = 10L,
  nIter = 30L
)
```

# Motivação

Árvores boosted são fortes em dados tabulares, mas o ajuste manual de hiperparâmetros é caro e propenso a erro. O pacote tenta reduzir esses problemas com três princípios:

1. **API enxuta**: `formula`, `data`, `initial`, `nIter` e blocos de configuração.
2. **Segurança por padrão**: validação de entrada, folds estratificados, cache e limites de CPU.
3. **Desempenho quando disponível**: Limbo para propostas Bayesiana, XGBoost/LightGBM nativos e PR-AUC compilado.

# Método

## Fluxo de otimização

1. A fórmula é analisada para encontrar resposta e preditores.
2. `data` é normalizado para subsetting estável, aceitando `data.frame`, `tibble` e `data.table`.
3. Preditores são convertidos para matriz numérica; entradas sparse-like são direcionadas a `Matrix` esparsa quando possível.
4. Folds estratificados são criados uma única vez.
5. Objetos nativos (`xgb.DMatrix` ou `lgb.Dataset`) são cacheados por fold.
6. O otimizador propõe candidatos no espaço `searchSpace`.
7. Cada candidato é avaliado por CV com early stopping.
8. O melhor ponto é retornado com `trees` inferido do melhor número de iterações.

## Ponte Limbo

A ponte com Limbo usa arquivos CSV temporários. Isso mantém o objetivo em R, onde estão os dados e a CV, e delega apenas a proposta de novos pontos ao executável C++.

```{r}
optimizer <- TuneBoostTreeOptimizerLimbo(
  command = Sys.getenv("TBTB_LIMBO_COMMAND"),
  fallback = FALSE,
  acquisition = "ucb"
)
```

# Parâmetros da função principal

## `formula`

Fórmula de duas partes com resposta binária e preditores numéricos.

## `data`

Tabela de treino. São aceitos `data.frame`, `tibble` e `data.table`. A entrada deve conter a resposta e todos os preditores declarados na fórmula.

## `initial`

Controla a inicialização:

- `NULL`: sem pontos iniciais novos.
- inteiro: número de pontos aleatórios iniciais.
- tabela: warm start com colunas de parâmetros e `Value`.

## `nIter`

Número de iterações de otimização após a inicialização.

## `engine`

Pode ser `"xgboost"`, `"lightgbm"`, `TuneBoostTreeXgboost()` ou `TuneBoostTreeLightgbm()`.

# Funções de configuração

## Boosting: `TuneBoostTreeBoostParams()`

Usa nomes compatíveis com `parsnip::boost_tree()`:

```{r}
boost <- TuneBoostTreeBoostParams(
  trees = 500L,
  stop_iter = 20L
)
```

Parâmetros fixos opcionais (`learn_rate`, `tree_depth`, `min_n`, `loss_reduction`, `sample_size`, `mtry`) podem ser definidos aqui. Quando ficam `NULL`, são ajustados pelo espaço de busca.

## Espaço de busca: `TuneBoostTreeSearchSpace()`

```{r}
searchSpace <- TuneBoostTreeSearchSpace(
  learn_rate = c(0.01, 0.15),
  tree_depth = c(2L, 10L),
  min_n = c(1L, 50L),
  loss_reduction = c(0, 5),
  sample_size = c(0.5, 1),
  mtry = c(0.3, 1),
  max_bin = c(32L, 256L)
)
```

## CV: `TuneBoostTreeCv()`

```{r}
cv <- TuneBoostTreeCv(folds = 10L)
```

A validação é estratificada para proteger a estimativa de PR-AUC em bases desbalanceadas.

## Desbalanceamento: `TuneBoostTreeImbalance()`

```{r}
imbalance <- TuneBoostTreeImbalance(scale_pos_weight = "auto")
```

Valores de `scale_pos_weight`:

- `"auto"`: razão maioria/minoria.
- `NULL`: não usa peso de classe.
- número positivo: peso fixo.

Com balanceamento:

```{r}
my_balance <- function(data, formula, ratio = 0.7) {
  data
}

imbalance <- TuneBoostTreeImbalance(
  balanceFn = my_balance,
  scale_pos_weight = "auto",
  ratio = 0.7
)
```

Argumentos em `...` são encaminhados apenas para `balanceFn`.

## Performance: `TuneBoostTreePerformance()`

```{r}
performance <- TuneBoostTreePerformance(metric = "pr_auc", backend = "auto")
```

`backend = "auto"` tenta C, Fortran, Rfast e R base nessa ordem.

## Controle e paralelismo

```{r}
control <- TuneBoostTreeControl(
  seed = 42L,
  parallel = "auto",
  verbose = TRUE
)
```

Para controle explícito:

```{r}
control <- TuneBoostTreeControl(
  parallel = TuneBoostTreeParallel(
    workers = 4L,
    threads_per_worker = 2L,
    strategy = "folds"
  )
)
```

# Cenários completos

## Padrão seguro

```{r}
resultado <- TuneBoostTree(
  formula = y ~ .,
  data = treino,
  initial = 10L,
  nIter = 30L
)
```

## Produção com Limbo estrito

```{r}
resultado <- TuneBoostTree(
  formula = y ~ .,
  data = treino,
  optimizer = TuneBoostTreeOptimizerLimbo(
    command = Sys.getenv("TBTB_LIMBO_COMMAND"),
    fallback = FALSE
  ),
  control = TuneBoostTreeControl(parallel = "auto"),
  initial = 20L,
  nIter = 60L
)
```

## Ultra otimizado

```{r}
resultado <- TuneBoostTreeBayesianUltra(
  formula = y ~ .,
  data = treino,
  initial = 20L,
  nIter = 60L,
  strict_limbo = TRUE
)
```

# Referências

- Cully, A., Chatzilygeroudis, K., Allocati, F., & Mouret, J.-B. (2018). Limbo: A Fast and Flexible Library for Bayesian Optimization. *Journal of Open Source Software*, 3(26), 545.
- Chen, T., & Guestrin, C. (2016). XGBoost: A Scalable Tree Boosting System. *KDD 2016*.
- Ke, G. et al. (2017). LightGBM: A Highly Efficient Gradient Boosting Decision Tree. *NeurIPS 2017*.
- Davis, J., & Goadrich, M. (2006). The Relationship Between Precision-Recall and ROC Curves. *ICML 2006*.
- Tidymodels/parsnip documentation for `boost_tree()`.
